ACORDAO-COMPLETO-2465666

ACÓRDÃO 4750/2021 ATA 8/2021 - PRIMEIRA CÂMARA

VISTOS, relatados e discutidos estes autos que tratam de ato de concessão de pensão civil emitido pela Universidade Federal de Santa Catarina;
ACORDAM os Ministros do Tribunal de Contas da União, reunidos em Sessão da 1ª Câmara, nos termos dos arts. 71, inciso III, da Constituição Federal, 1º, inciso V, e 39, inciso II, da Lei 8.443/1992 e 260, §§ 1º, do RITCU, ante as razões expostas pelo Relator, em:
9.1. considerar legal o ato de concessão de pensão civil instituído pelo ex-servidor Valmir Martins (XXX.837.379-XX) em favor da Sra. Eli Catarina da Silva Martins (XXX.808.979-XX) ;
9.2. encaminhar cópia desta deliberação à Universidade Federal de Santa Catarina;
9.3. arquivar os presentes autos, nos termos do art. 169, inciso V, do RITCU.

Ato de concessão de pensão civil emitido pela Universidade Federal de Santa Catarina. Apreciação para fins de registro.

Primeira Câmara

Universidade Federal de Santa Catarina.

3. Interessada: Eli Catarina da Silva Martins (XXX.808.979-XX).

13.1. Ministros presentes: Walton Alencar Rodrigues (Presidente), Vital do Rêgo (Relator) e Jorge Oliveira.
13.2. Ministro-Substituto convocado: Marcos Bemquerer Costa.
13.3. Ministros-Substitutos presentes: Augusto Sherman Cavalcanti e Weder de Oliveira.

VITAL DO RÊGO

Adoto como relatório, com os devidos ajustes de forma, a instrução elaborada no âmbito da Secretaria de Fiscalização de Integridade de Atos e Pagamentos de Pessoal e de Benefícios Sociais - Sefip (peça 6) , com a qual se manifestou de acordo o corpo gerencial daquela unidade técnica especializada (peça 7) , a seguir transcrita:
INTRODUÇÃO
1.	Trata-se de ato inicial de concessão de pensão civil de Valmir Martins, ex-servidor da Universidade Federal de Santa Catarina - UFSC.
2.	O ato foi submetido, para fim de registro, à apreciação do Tribunal de Contas da União (TCU) , de acordo com o art. 71, inciso III, da Constituição Federal. O cadastramento e a disponibilização ao TCU ocorreram por intermédio do Sistema de Apreciação e Registro de Atos de Admissão e Concessões, na forma dos arts. 2º, caput e incisos I a VI, e 4º, caput, da Instrução Normativa-TCU 78/2018.
3.	Ao benefício pensional instituído pelo Sr. Valmir Martins habilitou-se Eli Catarina da Silva Martins (na condição de viúva) .
EXAME TÉCNICO
Exame das constatações/exame
4.	Conforme se verifica na ficha financeira extraída do Siape (peça 3, p. 2) , o instituidor Valmir Martins, falecido em 30/11/2012, se aposentou em 14/8/1996, com fundamento no art. 40, inciso III, alínea "a", da Constituição Federal, com a vantagem do art. 192, I, da Lei 8.112/1990 - aposentadoria voluntária, com proventos integrais. Seu ato de aposentadoria foi julgado pela ilegalidade no âmbito do TC Processo 856.442/1998-4.
5.	Ainda do exame da ficha financeira extraída do Siape (peça 3, p. 2) , constatou-se o pagamento da rubrica judicial referente à URV (3,17%) nos proventos do instituidor (R$ 116,05) , a qual não poderia compor a base de cálculo da pensão em favor de Eli Catarina da Silva Martins.
6.	Importante mencionar que o benefício gerado pelo instituidor Valmir Martins não gozava mais do instituto da paridade, pois o respectivo óbito ocorreu após 31/12/2003, data posterior à da publicação da EC 41/2003, que extinguiu o referido instituto. Assim, referida parcela não poderia fazer parte do cálculo do benefício pensional, conforme demonstrar-se-á a seguir.
Das parcelas judiciais referentes a planos econômicos (Collor - 84,32%, Bresser - 26,06%, URV- 3,17%, URP - 26,05%, Verão - 16,19%, 28,86%, 10,80%, etc) 
7.	O TCU tem por indevido o pagamento dessas parcelas, mesmo que amparados por sentença judicial. Quanto a essa questão, é entendimento pacífico nesta Corte que os pagamentos dos percentuais relativos a planos econômicos, como no caso em análise, não se incorporam indefinidamente aos vencimentos, pois têm natureza de antecipação salarial, sendo devidos somente até a reposição das perdas salariais havidas até então, o que ocorre na primeira data-base seguinte àquela que serviu de referência ao julgado. Nesse sentido, são os seguintes arestos desta Corte: Acórdão 398/2004-TCU-Plenário - Relator Ministro Guilherme Palmeira; Decisão Plenária 138/2001 - Relator Ministro Walton Alencar Rodrigues; Acórdãos 1.910/2003 - Relator Ministro-Substituto Augusto Sherman e 2.169/2003 - Relator Ministro-Substituto Lincoln Magalhães da Rocha, ambos da 1ª Câmara; Decisões 117 e 118/2002, ambas da 2ª Câmara - Relator Ministro Adylson Motta; e Decisões 231, 280, 313 e 331/2002, da 1ª Câmara, todas de relatoria do Ministro Guilherme Palmeira, dentre inúmeros outros julgados do TCU.
8.	Assim, no que se refere ao pagamento de percentuais relativo a planos econômicos, a jurisprudência deste Tribunal, a exemplo do paradigmático Acórdão 2161/2005-TCU-Plenário, de relatoria do Ministro Walton Alencar Rodrigues, cristalizou-se no sentido de que: 1) o pagamento destacado de vantagem decorrente de plano econômico deferida por sentença judicial não deve extrapolar a data-base seguinte à que serviu de referência ao julgado; 2) vantagem decorrente de plano econômico não se incorpora à remuneração, a menos que orientação em sentido contrário esteja expressamente fixada na decisão judicial que a concedeu; 3) quando a sentença judicial determinar expressamente incorporação de vantagem decorrente de plano econômico à remuneração, tal parcela deve ser paga sob forma de vantagem pessoal nominalmente identificada (valores, e não percentuais) , sujeita exclusivamente aos reajustes gerais do funcionalismo e sem incidência do respectivo percentual sobre qualquer outra parcela.
9.	Nesse sentido, prospera a posição firmada por ocasião da prolação do Acórdão 1857/2003-TCU-Plenário, de relatoria do Ministro Adylson Mota, de que, "excetuada a hipótese de a decisão judicial haver expressamente definido que a parcela concedida deva ser paga mesmo após o subsequente reajuste salarial, deve prevalecer a justa Súmula 322 do TST, cabendo a este Tribunal de Contas considerar ilegal o ato concessório, determinando a sustação dos pagamentos indevidos". 
10.	A adoção de tal solução por parte do TCU constitui efetiva defesa da coisa julgada, pois estender o pagamento de parcelas antecipadas para além da data-base, sem expressa determinação judicial nesse sentido, seria extrapolar os limites do próprio julgado, consistindo em erro do gestor de pessoal na execução da ordem judicial. 
11. Dessa forma, o valor da parcela de decisão judicial referentes à URV (3,17%) , já deveria ter sido totalmente absorvido até a data de óbito do instituidor, razão pela qual não poderia integrar a base de cálculo do benefício pensional.
12.	 Assim, cabe proposta de ilegalidade e recusa de registro do ato inicial de concessão de pensão civil instituída por Valmir Martins em favor de Eli Catarina da Silva Martins, tendo em vista que a parcela irregular compôs a base de cálculo da pensão, cabendo determinar à UFSC que exclua a referida parcela da base de cálculo do benefício pensional e corrija o valor da pensão considerada ilegal, aplicando a metodologia estipulada pela Lei 10.887/2004, tendo em conta que à época do óbito do instituidor já não vigorava mais o instituto da paridade.
CONCLUSÃO
13.	 Em razão do exposto, e tendo em vista as análises realizadas no ato inicial de concessão de pensão civil de Valmir Martins em favor de Eli Catarina da Silva Martins, esta Unidade Técnica considera que o ato em tela deve ser considerado ilegal e ter seu registro negados por esta Egrégia Corte, em razão da inclusão indevida, no benefício de partida, da parcela judicial alusiva à URV (3,17%) .
14.	 Quanto aos valores indevidos já pagos, propõe-se dispensar a devolução, com fundamento no Enunciado 106 da Súmula da Jurisprudência do TCU.
15.	 Por fim, vale destacar que o ato em análise ingressou no TCU há menos de cinco anos. Assim, não se fez necessária a instauração do contraditório, segundo o entendimento estabelecido no Acórdão 587/2011-TCU-Plenário, de relatoria do Ministro Valmir Campelo. Registre-se ainda que a análise deste processo levou em conta os dispositivos da Resolução TCU 315/2020 e que o ato concessório completará 5 anos no TCU em 8/3/2021.
PROPOSTA DE ENCAMINHAMENTO
16.	Ante o exposto, e com base nos arts. 71, inciso III, da Constituição Federal; 1º, inciso V, e 39, inciso II, da Lei 8.443/1992; 260, § 1º, do Regimento Interno do Tribunal de Contas da União, propõe-se:
a) considerar ILEGAL e recusar o registro do ato inicial de concessão de pensão civil de Valmir Martins (CPF: XXX.837.379-XX) em benefício de Eli Catarina da Silva Martins (CPF: XXX.808.979-XX) ;
b) dispensar a devolução dos valores indevidamente recebidos até a data da ciência do acórdão que vier a ser prolatado, com base no Enunciado 106 da Súmula da Jurisprudência do TCU;
c) determinar à Universidade Federal de Santa Catarina, com base nos arts. 45 da Lei 8.443/1992, e 4º, inciso I, da Resolução-TCU 315/2020, que:
c.1) faça cessar os pagamentos decorrentes do ato impugnado, excluindo a rubrica judicial de URV (3,17%) da base de cálculo do benefício e corrigindo o valor da pensão, aplicando a metodologia estipulada pela Lei 10.887/2004, comunicando ao TCU, no prazo de quinze dias, as providências adotadas, nos termos dos arts. 262, caput, do Regimento Interno do TCU e 8º, caput, da Resolução-TCU 206/2007;
c.2) cadastre novo ato, livre da irregularidade apontada, submetendo-o ao TCU no prazo de trinta dias, nos termos dos arts. 262, § 2º, do Regimento Interno do TCU e 19, § 3º, da Instrução Normativa-TCU 78/2018;
c.3) informe à pensionista o teor do acórdão que vier a ser prolatado, encaminhando ao TCU, no prazo de trinta dias, comprovante da data de ciência pela interessada, nos termos do art. 4º, § 3º, da Resolução-TCU 170/2004, alertando-a de que o efeito suspensivo proveniente de eventual interposição de recurso junto ao TCU não a exime da devolução dos valores indevidamente percebidos após a notificação, em caso de não provimento desse recurso.
2.	O Ministério Público junto ao TCU, representado nos autos pelo Procurador Dr. Marinus Eduardo De Vries Marsico, manifestou-se de acordo com a proposição da unidade técnica (peça 8) .
Eis o Relatório.

não há.

Procurador Marinus Eduardo De Vries Marsico.

PENSÃO CIVIL. AUSÊNCIA DE IRREGULARIDADE CAPAZ DE MACULAR O REGISTRO NO MOMENTO DA APRECIAÇÃO. REGISTRO TÁCITO VERIFICADO. ARQUIVAMENTO.

PENSÃO CIVIL (PCIV)

Secretaria de Fiscalização de Integridade de Atos e Pagamentos de Pessoal e de Benefícios Sociais (Sefip).

Em análise, ato de concessão de pensão civil emitido pela Universidade Federal de Santa Catarina e instituído pelo ex-servidor Valmir Martins em favor da Sra. Eli Catarina da Silva Martins (viúva) . No ato em questão, a Secretaria de Fiscalização de Integridade de Atos e Pagamentos de Pessoal e de Benefícios Sociais deste Tribunal - Sefip identificou como indício de irregularidade a inclusão, no cálculo do benefício pensão (sem paridade) , da parcela referente à URV (3,17%) , então no valor de R$ 116,05. Por tal razão, a unidade técnica propõe considerar ilegal a presente concessão, ressaltando em sua conclusão formulada em 5/3/2021, que o ato em análise completaria cinco anos no TCU na data de 8/3/2021.
O Ministério Público junto ao TCU, em cota singela de participação, em parecer emitido em 10/3/2021, aquiesceu às conclusões da Sefip sustentando a ilegalidade do ato.
II
Dissinto dos pareceres precedentes pelas razões que passo a expor.
De início, observo que, nos termos do que restou decidido a partir do julgamento do RE   RE 636.553, o ato em epígrafe encontra-se registrado tacitamente desde 8/3/2021. Com isso, não haveria como esta corte negar registro à concessão em comento.
Além do registro tácito já ocorrido, o fato é que a irregularidade apontada pela Sefip já não remanesce, uma vez que a parcela decorrente da URV (3,17%) que havia sido incluída no benefício inicial de forma irregular deixou de integrar a base de cálculo da pensão em comento desde janeiro de 2019, tornando regulares os valores atualmente percebidos.
A partir das informações colhidas do ato de peça 4, verifico que a composição inicial dos proventos da pensão em epígrafe na data do falecimento (30/11/2012) foi assim definida: 
	Vencimento Básico
	R$ 3.809,49

	Anuênio
	R$ 761,89

	Dif. Prov. Art.192 I
	R$ 825,91

	Dec. Jud. (URV, 3,17%) 
	R$ 116,05

	RT
	R$ 2.215,38

	Total
	R$ 7.885,64

Observação: A pensão em questão não guarda paridade com a remuneração dos servidores ativos.
Considerando a composição acima mencionada, que inclui a parcela irregular (R$ 116,05) na data do óbito, o benefício inicial calculado foi R$ 6.694,81, já descontando o redutor dado pela EC 41/2003, no valor de R$ 1.190,83. Por outro lado, considerando que o valor inicial correto deveria ter excluído a parcela decorrente da URP, temos que, nesse caso, o somatório para o cálculo da pensão redundaria em R$ 7.769,59, culminando em um benefício inicial de R$ 6.613,57, após o desconto do redutor (nesse caso de R$ 1.156,02) .
Atualizando os referidos valores iniciais do benefício (com e sem a URV) pelos índices de reajustes concedidos pelo INSS e comparando-os com os valores efetivamente recebidos pela beneficiária temos o seguinte:
	Ano
	Valor do benefício com URV (embutida no cálculo) 
	Valor do benefício sem URV
	Valor do benefício efetivamente percebido (1) 

	Jan 2012
	R$ 6.694,81
	R$ 6.613,57
	R$ 6.694,81

	Jan 2013
	R$ 6.780,50
	R$ 6.698,23
	R$ 6.780,50

	Jan 2014
	R$ 7.157,50
	R$ 7.070,65
	R$ 7.157,50

	Jan 2015
	R$ 7.603,41
	R$ 7.511,15
	R$ 7.603,41

	Jan 2016
	R$ 8.461,07
	R$ 8.358,41
	R$ 8.641,07

	Jan 2017
	R$ 9.017,81
	R$ 8.908,39
	R$ 9.017,81

	Jan 2018
	R$ 9.204,48
	R$ 9.092,79
	R$ 9.204,48

	Jan 2019
	R$ 9.528,98
	R$ 9.404,68
	R$ 9.404,65

	Jan 2020
	R$ 9.946,70
	R$ 9.825,97
	R$ 9.825,97

Valores obtidos por meio de consulta ao sistema Siape realizada em 12/3/2021.
Da tabela apresentada, é possível verificar que o valor do benefício de pensão, que antes contemplava a URV (3,17%) desde o início da concessão em 2012, foi ajustado a partir de janeiro de 2019, sendo que, a partir da referida data, a parcela inquinada deixou de integrar o cálculo da pensão instituída pelo ex-servidor Valmir Martins.
Em casos com o que se apresenta, aplica-se o comando previsto no § 4º do art. 260 do Regimento Interno do TCU:
Art. 260 (...) 
§ 4º Os atos que, a despeito de apresentarem algum tipo de inconsistência em sua versão submetida ao exame do Tribunal, não estiverem dando ensejo, no momento de sua apreciação, a pagamentos irregulares, serão considerados legais, para fins de registro, devendo ser consignada no julgamento a ressalva em relação à falha que deixou de existir.
Com isso, a concessão em comento está apta a receber a chancela da legalidade.
Ante o exposto, VOTO para que seja adotada a minuta de acórdão que ora trago ao exame deste Colegiado.
TCU, Sala das Sessões Ministro Luciano Brandão Alves de Souza, em 23 de março de 2021.
Ministro VITAL DO RÊGO 
Relator